臺灣高等法院刑事判決　　　　　　　　98年度上訴字第4207號
上　訴　人
即　被　告　張素真
選任辯護人　陳進會律師
上列上訴人因偽造文書等案件，不服臺灣臺北地方法院97年度訴
字第1563號，中華民國98年9月9日所為之第一審判決（起訴案號
：臺灣臺北地方法院檢察署97年度調偵字第670 號），提起上訴
，本院判決如下：
    主  文
原判決關於有罪部分撤銷。
張素真共同犯行使偽造私文書罪，處有期徒刑陸月，如易科罰金
，以銀元佰元即新臺幣玖佰元折算壹日；減為有期徒刑月，
如易科罰金，以銀元佰元即新臺幣玖佰元折算壹日。
在展鈺公司在職證明書上所偽造之展鈺公司印文壹枚，沒收。
被訴於民國九十五年六月二十日行使偽造私文書及侵占罪部分，
均無罪。
    事  實
一、緣馬金緬因投資套房後週轉不順而有資金需求，經由友人蘇
    貞美介紹認識張素真，張素真再介紹林冠呈（原名：「林大
    中」，涉犯部分經臺灣板橋地方法院以99年度訴字第1430號
    判決判處有期徒刑十月，減為有期徒刑五月確定）予馬金緬
    認識，林冠呈為圖日後能向馬金緬借名義貸款購車（林冠呈
    此部分另案偵查中），即同意為馬金緬辦理信用卡貸款。民
    國95年5 月間某日，先由張素真向馬金緬取得其所有之國民
    身分證、中國國際商業銀行（後改為兆豐國際商業銀行，下
    稱兆豐銀行）帳號：00000000000號帳戶之存摺與印鑑及000
    0000000 號行動電話ＳＩＭ卡後，張素真、林冠呈及綽號「
    小陳」之成年男子（應由檢察官另行偵查）等人，竟共同意
    圖為自己不法之所有，共同基於行使偽造私文書及詐欺取財
    之概括犯意聯絡與行為分擔，於95年6月2日，由張素真將「
    小陳」所製作、蓋有偽造之「展鈺實業有限公司」（下稱展
    鈺公司）及負責人游銘豐的真正印文（按：非有限公司變更
    登記表上之負責人印文，由游銘豐本人所交付）而製作之偽
    造的馬金緬在職證明書與展鈺公司94年度各類所得扣繳暨免
    扣繳憑單等私文書交付予林冠呈，林冠呈即依馬金緬之授權
    ，以馬金緬名義填具荷商荷蘭銀行股份有限公司松山分公司
    （下稱荷蘭銀行，現已改制更名為澳商澳盛銀行集團股份有
    限公司）信用卡代償申請表，並記載不知情之友人陳建銘及
    張素真為聯絡人，關係分別為朋友、親戚（表妹）等不實事
    項，再傳真予荷蘭銀行，向荷蘭銀行佯稱馬金緬任職於展鈺
    公司，有固定收入、還款能力無虞云云，使荷蘭銀行承辦人
    員陷於錯誤，誤信馬金緬之還款能力而核准貸款，並於95年
    6 月19日撥款新臺幣（下同）13萬元至馬金緬之前揭兆豐銀
    行帳戶，以此方式共同向荷蘭銀行詐得13萬元，足以生損害
    於荷蘭銀行及展鈺公司。
二、案經馬金緬訴由臺灣板橋地方法院檢察署呈請臺灣高等法院
    檢察署檢察長令轉臺灣臺北地方法院檢察署檢察官偵查起訴
    。
    理  由
壹、程序之證據能力部分
    按被告以外之人於審判外之言詞或書面陳述，除法律有規定
    者外，不得作為證據。又被告以外之人於審判外之陳述，雖
    不符合同法第159條之1至第159條之4之規定，但經當事人於
    審判程序同意作為證據，法院審酌該言詞陳述或書面陳述作
    成時之情況，認為適當者，亦得為證據；當事人、代理人或
    辯護人於法院調查證據時，知有第159條第1項不得為證據之
    情形，而未於言詞辯論終結前聲明異議者，視為有前項之同
    意。刑事訴訟法第159條第1項及第159條之5分別定有明文。
    本件檢察官、上訴人即被告張素真及其選任辯護人，於言詞
    辯論終結前，就本件卷內被告以外之人於審判外之陳述（包
    括人證、書證），於本院審理時均表示不爭執，且同意作為
    證據，經本院審酌該等證據之做成情況，核無違法取證或其
    他瑕疵，認均適為本案認定事實之依據，依刑事訴訟法第15
    9條之5規定，均有證據能力。
貳、實體部分
甲、有罪部分─
一、認定事實所憑之證據及理由：
    訊據被告，矢口否認有上開行使偽造私文書或詐欺取財之犯
    行，辯稱：我只是介紹馬金緬與林大中認識，貸款是由林大
    中辦理，我並不知情云云。惟：
（一）經查，
  １．卷附本件荷蘭銀行代償申請表格上「馬金緬」之簽名三枚
      （見他字第4377號偵查卷【下稱偵查卷(一)】第76頁），雖
      經以肉眼比對，明顯與告訴人馬金緬於偵查、原審及本院
      筆錄及兆豐銀行約定書、密碼變更申請書（見原審卷第15
      2頁至第153頁）之簽名不符，然告訴人自始知道係要向荷
      蘭銀行申請貸款，只是因為自己不太會中文，所以由被告
      與林冠呈負責處理，除據告訴人陳述在卷外，亦為被告及
      證人林冠呈所分別供證述綦詳，故此部分「馬金緬」之署
      押當係經授權所為，非屬偽造（檢察官及原審認係被告所
      偽造，顯有違誤，詳後述），核先敘明。
  ２．告訴人從未在展鈺公司工作過，除據證人即告訴人馬金緬
      證述在卷外，並經證人即展鈺公司前、後之負責人陳勝坤
      、游銘豐二人分別於本院審理時到庭證述綦詳（見本院卷
      第283頁、第285頁）；而被告及證人林冠呈為告訴人辦理
      貸款時所向荷蘭銀行提出之在職證明書（見偵查卷(一)第38
      頁）上之展鈺公司及負責人游銘豐大小章印文亦與展鈺公
      司公司登記資料上之印鑑字體（見本院卷第201頁至第204
      頁）顯不相同，此情除經肉眼即可辨識外，亦經證人即展
      鈺公司掛名負責人游銘豐於本院審理時到庭證述在卷，證
      人游銘豐並經本院提示後確認在職證明書上之「游銘豐」
      印文為其個人所交付予「小陳」使用，其係人頭，展鈺公
      司實際上均係由「小陳」在處理等語（見本院卷第285 頁
      反面至第286 頁），是以馬金緬在展鈺公司任職之在職證
      明書、展鈺公司94年度各類所得扣繳暨免扣繳憑單及展鈺
      公司印文，均屬為本件申請貸款所偽造之事實，亦可認定
      。
  ３．荷蘭銀行因告訴人名義申請信用卡貸款，經核准金額為13
      萬元，並於95年6 月19日匯入兆豐銀行永和分行，戶名：
      馬金緬，帳號：00000000000 ，此筆業務係由行員何恭慶
      承辦等情，有荷蘭銀行於96年8 月16日以風管荷銀信字第
      960179號函暨檢附馬金緬之消費明細與繳款狀況等資料存
      卷可考（見偵查卷(一)第42頁至第51頁），故荷蘭銀行就本
      件告訴人申請貸款案，確已核撥款項共13萬元至告訴人之
      帳戶乙情，亦為可資確定之事實。
（二）次查，
  １．證人即告訴人馬金緬於偵查及原審審理時均具結證稱其有
      將自己的身分證、印章、兆豐銀行存褶、行動電話000000
      0000號ＳＩＭ卡交予被告等語（見偵查卷(一)第3頁至第4頁
      、第19頁至第20頁、第87頁，97年度他字第976 號偵查卷
      【下稱偵查卷(二)】第7頁、第48頁，原審卷第109頁、第11
      0 頁反面、第141頁至第141頁反面、第168頁至第168頁反
      面），而依據卷附荷蘭銀行申辦信用卡貸款申請表上記載
      申辦者之電話係填寫告訴人交予被告之「0000000000」號
      行動電話（見偵查卷(一)第75頁），證人林冠呈亦於本院審
      理時具結證稱：銀行有聯絡時，是直接跟張素貞聯絡等語
      （見本院卷第288 頁反面）。參以證人即本案貸款之荷蘭
      銀行承辦人何恭慶於偵查中具結證稱：「本件我有以電話
      跟申辦者聯絡，客戶資料、電話都寫在申請書上」、「我
      印象中有打電話，如果沒有記錯的話，應該是0920開頭、
      女生接的電話」等語（見偵查卷(一)第71頁），是以，當證
      人何恭慶代表荷蘭銀行進行電話徵信照會時，0000000000
      號行動電話之ＳＩＭ卡並不在告訴人處，亦為可以確定之
      事實。
  ２．又經原審當庭勘驗證人何恭慶與申辦者之電話錄音內容，
      該錄音內容顯示與證人何恭慶對話者係一名女子，國語流
      利，並非如在庭之告訴人係外國（緬甸）口音，在何恭慶
      詢及對方身分證字號時，該名女子原本順口說「Ａ」，經
      何恭慶質疑「Ａ？」，該名女子旋即改口稱「阿..沒有沒
      有...Ｆ.Ｆ」等情，復有原審勘驗筆錄附卷可稽（見原審
      卷第164 頁反面），參酌被告的身分證開頭英文字母即為
      「Ａ」，告訴人之身分證開頭英文字母係「Ｆ」，適與通
      話內容相符；甚者，證人何恭慶於95年6 月16日（星期五
      ）打電話告知申辦之女子荷蘭銀行所核撥之金額為13萬元
      ，於「下星期一」款項會匯至「中國國際商銀」之帳戶（
      見原審卷第166頁），其所指之「下星期一」即為95年6月
      20日，而被告亦自承確於95年6 月20日有親自與告訴人一
      同至上開銀行幫忙告訴人填寫取款憑條等情（見原審卷第
      82頁反面），雖然該錄音內容，經本院與本案開庭之錄音
      內容一同送請法務部調查局為聲紋鑑定，其結果為：因電
      話錄音的錄音品質不佳，致聲紋共振峰（Formant ）圖譜
      特徵模糊，不附合聲紋鑑定條件，無法進行聲紋比對鑑定
      ，此有法務部調查局於99年7月15日出具之調科參字第099
      00311310號聲紋鑑定報告書一份附於本院卷第95頁至第97
      頁可佐，以致於無從以科學方法確認電話中「女聲」是否
      為被告，惟衡諸上情，除荷蘭銀行內部人員外，知悉荷蘭
      銀行核撥予告訴人的貸款將於95年6 月20日撥放匯入告訴
      人帳戶者應係與證人何恭慶通話之身分證開頭英文字母為
      「Ａ」之女子，而被告身分證開頭英文字母為「Ａ」，被
      告於入帳後第一個上班日即協同告訴人一起至兆豐銀行櫃
      檯領辦理提款領取款項之事實，亦有經被告確認為其代告
      訴人填寫、金額各為2 萬元、11萬元之新臺幣存摺類存款
      取款憑條二紙在卷可考（見偵查卷(二)第15頁至18頁、由兆
      豐銀行中和分行於97年2月27日出具之（97）中和字第001
      7 號函暨所附相關資料），可認被告當即為上開與證人何
      恭慶通話之女子無訛。被告所辯告訴人並未交付行動電話
      00 00000000號ＳＩＭ卡交予其云云，顯屬卸責之詞，不
      可採信。
  ３．再按證人之陳述有部分前後不符，或相互間有所歧異時，
      究竟何者為可採，法院仍得本其自由心證予以斟酌，非謂
      一有不符或矛盾，即應認其全部均為不可採信；尤其關於
      行為動機、手段及結果等之細節方面，證人之證言，有時
      亦有予渲染之可能；然其基本事實之陳述，若果與真實性
      無礙時，則仍非不得予以採信（最高法院74年台上字第15
      99號判例亦同此意旨）。又證人之記憶常隨時間之流逝，
      或與日常事務結合難免逐漸模糊或產生干擾，且人之記憶
      亦會因個人對事物之理解力、專注力、智識程度或年齡大
      小而有所差別，另證人亦可能因個人所處角度、位置或距
      離之不同，會對於同一事物之見聞而有不同之證述，對於
      事情之細節更可能會因時間之經過而淡忘。是證人馬金緬
      雖就交付被告相關申辦貸款證明文件之細項等節之陳述於
      偵審中略有出入，然就交付申辦貸款證明文件，並由被告
      幫忙申辦系爭13萬元貸款之情節，證述前後大致相符，指
      述始終如一，非無可採；且依證人馬金緬係緬甸人，因嫁
      至臺灣而取得我國的身分證，但本身的中文並不流利，對
      中文字亦不甚明瞭，開庭的詢答都必須由通譯當庭翻譯，
      對於問題的瞭解程度、是否因透過翻譯而有些許差異，亦
      應有所考量。從而，被告爭執證人馬金緬於偵查及原審審
      理時均證稱有將身分證、印章、兆豐銀行存褶、行動電話
      0000000000號ＳＩＭ卡交予被告之證詞略有出入，全無可
      採云云，尚不得為被告有利之認定，附此說明。
（三）復查，證人林冠呈於本院審理時證稱：我係透過被告認識
      馬金緬，因馬金緬想要辦理貸款，有跟馬金緬見過面，見
      面即係為了辦理貸款之事宜，有時是我直接聯絡，有時則
      透過張素真去聯絡，馬金緬在荷蘭銀行這筆13萬元之貸款
      我有參與辦理，辦理之相關文件（身分證、在職證明等）
      係張素真所提供等語（見本院卷第286頁反面至第287頁）
      ；證人馬金緬則證稱：被告有介紹林大中（即林冠呈）幫
      我辦理貸款等語在卷（見原審卷第141 頁）；證人陳建銘
      亦於原審審理時到庭證述：我有介紹林大中幫忙馬金緬辦
      理貸款事宜，並稱「有一次林大中打電話給我，說馬小姐
      要申辦貸款要留下聯絡人的資料，可否用我的資料，我當
      時認為只是聯絡人應該沒有關係，就留下我的姓名及電話
      。」、「當時林大中告訴我說如果銀行有打電話給我問我
      是否認識馬金緬時，我回答認識，我是他的朋友，告知馬
      金緬在何處工作，我不清楚，如果問到馬金緬的電話，就
      說我留在聯絡簿上沒有帶在身上，而且我有反問林大中我
      沒有馬金緬的電話，林大中就是教回答上述的說法。」、
      「林大中向我表示，馬金緬向他表示她沒有朋友，而把張
      素真寫在親戚欄，聯絡人欄寫我」等語（見原審卷第85頁
      、第87頁），將其三人所證之內容相互勾稽，再佐以證人
      游銘豐於本院審理時到庭證稱：我只是展鈺公司的掛名負
      責人，是人頭，月薪3 萬元，公司實際上都是「小陳」在
      處理，我有把自己的印章給「小陳」本案的在職證明書是
      「小陳」開的等語（見本院卷第285 頁反面），復參以上
      揭荷蘭銀行代償申請表上聯絡人欄確填載被告為告訴人之
      表妹，證人陳建銘為告訴人之朋友等情觀之（見偵查卷(一)
      第75頁），可認被告應確有提供相關文件（包括其已偽造
      完成之告訴人在職證明等件），而林大中亦有參與幫忙告
      訴人辦理荷蘭銀行貸款之事實，洵堪認定。
（四）另查，至兆豐銀行領款當日，被告及證人林冠呈均有與告
      訴人一同到場之事實，除據告訴人指訴外，並為被告及證
      人林冠呈所自承在卷，且依前開原審勘驗筆錄，證人何恭
      慶在電話中已告訴對方關於這筆貸款，每期應繳款之金額
      為4,560元，又因第一期須酌收設定費2,000元，故第一期
      總應繳6,560 元等情，有前揭勘驗筆錄附卷可佐（見原審
      卷第165 頁反面）；再依荷蘭銀行松山分公司於97年1月7
      日出具之（97）荷銀法字第010 號函所示：告訴人關於第
      一期之繳款係於95年7 月19日由台北國際商銀（已更名為
      永豐商業銀行）、帳號0000000000000000轉出，金額為6,
      560元（見偵查卷(二)第3頁證物袋）；而永豐商業銀行光復
      分行亦於97年10月31日以永豐銀光復分行（097）00017號
      函答覆該行帳號為000000000000號之客戶為「林大中」（
      見原審卷第37頁至第39頁），證人林冠呈亦於原審及本院
      審理時均坦承此筆繳款確實由其所繳納，則被告與承辦人
      員何恭慶接洽告訴人申辦系爭貸款事實並知悉告訴人第一
      期貸款應繳納金額為6,560 元，之後並由林冠呈之戶頭轉
      帳繳款該期貸款金額，益徵被告與林大中二人就系爭貸款
      之申辦行為，有互相謀議及行為分擔之事實，要屬無疑，
      且若無被告提出「小陳」所交付之展鈺公司在職證明書及
      所得稅單，荷蘭銀行自無可能決定貸款予告訴人。
（五）綜上所述，本件事證已臻明確，被告行使偽造私文書及詐
      欺取財之犯行堪以認定，應依法論科。
二、論罪與科刑：
（一）新舊法比較─
      被告行為後，刑法於94年2月2日修正公佈，於95年7月1日
      施行。按行為後法律有變更者，適用行為時之法律，但行
      為後之法律有利於行為人者，適用最有利於行為人之法律
      ，現行刑法第2 條第1 項訂有明文。茲就本案有關之新舊
      法比較部分，臚列如下：
  １．刑法第28條原規定：「二人以上共同『實施』犯罪之行為
      者，皆為共同正犯。」新法修正為：「二人以上共同『實
      行』犯罪之行為者，皆為共同正犯。」將舊法之「實施」
      修正為「實行」。原「實施」之概念，包含陰謀、預備、
      著手及實行等階段之行為，修正後僅共同實行犯罪行為始
      成立共同正犯。新舊法就共同正犯之範圍既因此而有變動
      ，自屬犯罪後法律有變更，而非僅屬純文字修正，經比較
      適用新舊法，新法對被告並無較有利，依刑法第2條第1項
      前段之規定，應適用被告行為時之舊法（最高法院96年度
      台上字第1323號判決、本院暨所屬法院96年度法律座談會
      決議亦同此意旨）。
  ２．關於罰金刑部分，修正前刑法第33條第5 款規定：「罰金
      ：一元（銀元）以上。」修正後刑法第33條第5 款規定：
      「罰金：新臺幣一千元以上，以百元計算之。」修正後刑
      法第33條第5 款所定罰金刑最低數額，較之修正前提高，
      自以修正前刑法第33條第5 款規定，較有利於被告。
  ３．刑法修正後，原刑法第55條後段關於牽連犯之規定業經刪
      除，修正前原應論以牽連犯之罪，原則上須分論併罰。比
      較新舊法之規定，以修正前之規定較有利於被告。
  ４．綜合修正前、後之前揭條文，經比較之結果，以修正前之
      舊法較有利於被告，自應整體適用被告行為時之舊法論處
      。
  ５．至於有關易科罰金方面，修正前刑法第41條第1 項前段規
      定：「犯最重本刑為五年以下有期徒刑以下之刑之罪，而
      受六個月以下有期徒刑或拘役之宣告，因身體、教育、職
      業、家庭之關係或其他正當事由，執行顯有困難者，得以
      一元以上三元以下折算一日，易科罰金」，又被告行為時
      之易科罰金折算標準，廢止前罰金罰鍰提高標準條例第 2
      條前段規定，就其原定數額提高為一百倍折算一日，則本
      件被告行為時之易科罰金折算標準，應以銀元一百元以上
      、三百元以下折算一日，經折算為新臺幣後，應以新臺幣
      三百元以上、九百元以下折算一日。修正後刑法第41條第
      1 項前段則規定：「犯最重本刑為五年以下有期徒刑以下
      之刑之罪，而受六個月以下有期徒刑或拘役之宣告者，得
      以新臺幣一千元、二千元或三千元折算一日，易科罰金」
      。比較修正前後之易科罰金折算標準，以修正前刑法第41
      條第1項之規定，較有利於被告。
（二）罪名─核被告所為，係犯刑法第216條、第210條之行使偽
      造私文書及同法第339條第1項之詐欺取財罪；被告偽造印
      文及偽造私文書之低度行為，均為偽造私文書及行使偽造
      私文書之高度行為所吸收，均不另論罪。
（三）共同正犯─被告與林冠呈、綽號「小陳」之成年男子間，
      就上開犯行有犯意之聯絡與行為之分擔，均為共同正犯。
（四）牽連犯─被告所犯上開二罪，有方法、目的之牽連關係，
      應依修正前刑法第55條牽連犯之規定，從一重論以行使偽
      造私文書，檢察官認此部分應予分論併罰，容有誤會。
（五）撤銷原判決之理由─原審認被告所犯罪證明確，予以論罪
      科刑，固非無見。惟查：
  １．被告被訴於95年6 月20日犯行使偽造私文書罪及侵占罪部
      分，經本院調查後認應為無罪之諭知（詳如後述），原判
      決認與此部分被告所為上開使偽造文書及詐欺之犯行，分
      別有連續犯及接續犯之認定，自有違誤。
  ２．由林冠呈傳真予荷蘭銀行之本件信用卡代償申請表，係得
      到告訴人之授權所為，業如前述，原審認被告此部分與林
      冠呈係共同行使偽造私文書，容有未恰。
  ３．被告所交付予林冠呈、由林冠呈再提供給荷蘭銀行之展鈺
      公司在職證明書上之「游銘豐」印文，雖非展鈺公司真正
      之負責人小章，但係游銘豐所親自交給「小陳」使用，應
      為真正，原審認此部分被告與林冠呈亦有共同行使偽造私
      文書，顯有未當。
  ４．被告與林冠呈、綽號「小陳」之成年男子間，有上開共同
      正犯之犯意聯絡與行為分擔，原審疏未認定，亦有錯誤。
  ５．偵查卷(一)第76頁代償申請書上「馬金緬」之簽名三枚既係
      經授權所為，自非偽造；在展鈺公司在職證明書上之展鈺
      公司負責人游銘豐之印文一枚（見偵查卷(一)第38頁）既為
      真正，亦非偽造，自不得予以沒收，原審誤將其沒收，亦
      有違誤。
  ６．是以，雖被告上訴指摘原審認事用法錯誤，為無理由，惟
      原判決既有上開可議之處，自應由本院予以撤銷改判。
（六）科刑─爰審酌被告因為替告訴人順利辦得貸款以圖己利，
      竟以偽造之文件向銀行詐得款項，雖金額不高，惟至今尚
      未還清，且犯後一再否認涉案，然告訴人亦並非無辜等一
      切情狀，改量處有期徒刑六月，並諭知易科罰金之折算標
      準。
（七）依減刑條例減刑─中華民國九十六年罪犯減刑條例業於96
      年7月16日施行，本件被告所為之上開犯行係在96年4月24
      日前，且無同條例第3條第1項所規定不予減刑之情形，爰
      依中華民國九十六年罪犯減刑條例第2條第1項第3款、第7
      條，減其刑期二分之一為有期徒刑三月，並諭知易科罰金
      折算標準，以示儆懲。
（八）沒收─在展鈺公司在職證明書上所偽造之展鈺公司印文一
      枚（見偵查卷(一)第38頁，不問屬於犯人與否，應依刑法第
      219 條規定宣告沒收。
（九）不另為無罪諭知部分─檢察官起訴意旨認本件荷蘭銀行信
      用卡代償申請案件係被告及共犯林冠呈冒告訴人之名所申
      請之貸款，該申請表上「馬金緬」之署押係偽造部分，惟
      此件申請貸款案自始告訴人均知曉且同意，僅因自己不擅
      中文且不知如何辦理，而由被告及共犯林冠呈出面處理，
      則共犯林冠呈在申請表上代簽告訴人之名，即係獲得告訴
      人之授權所為，自非屬偽造，檢察官及原審不察，認被告
      此部分尚涉有行使偽造私文書罪嫌，顯有未當，本院原應
      對被告此部分被訴之行為為無罪之諭知，惟公訴意旨認此
      部分與前開有罪之行使偽造私文書部分有連續犯之裁判上
      一罪關係，爰不另為無罪之諭知，附此敘明。
乙、無罪部分─
一、公訴意旨另以：被告與林冠呈得知荷蘭銀行於95年6 月19日
    撥款13萬元至告訴人於兆豐銀行之帳戶（帳號：0000000000
    0 號）後，明知上開帳戶內之13萬元，係告訴人所有之金錢
    ，僅因告訴人馬金緬委託其等辦理貸款而持有他人之物，竟
    另基於意圖為自己不法之所有，由林冠呈於同年月20日盜用
    告訴人馬金緬之印章二次，而填寫二張領款金額各為2 萬元
    、11萬元之兆豐銀行新臺幣存摺類存款取款憑條，使該行誤
    以為告訴人要領款之意，並交付兆豐銀行承辦人員而行使之
    。俟領款13萬元後即以個人所有之意朋分花用殆盡，足生損
    害於兆豐銀行對於金融帳戶之管理及告訴人本人，因認此部
    分被告與林冠呈共同涉犯刑法第216條、第210條之行使偽造
    私文書罪、刑法第335條第1項侵占罪等罪嫌云云。
二、按犯罪事實應依證據認定之，無證據不得認定犯罪事實；又
    不能證明被告犯罪者，應諭知無罪之判決，刑事訴訟法第15
    4條第2項、第301條第1項分別定有明文。又事實之認定，應
    憑證據，如未能發現相當證據，或證據不足以證明，自不能
    以推測或擬制之方法，為裁判基礎；且認定不利於被告之事
    實須依積極證據，苟積極證據不足為不利於被告事實之認定
    時，即應為有利於被告之認定；另認定犯罪事實所憑之證據
    ，雖不以直接證據為限，間接證據亦包括在內，然而無論直
    接證據或間接證據，其為訴訟上之證明，須於通常一般之人
    均不致有所懷疑，而得確信其為真實之程度者，始得據為有
    罪之認定，倘其證明尚未達到此一程度，而有合理之懷疑存
    在，無從使事實審法院得為有罪之確信時，即應由法院諭知
    被告無罪之判決（最高法院40年台上字第86號、30年上字第
    816 號、76年台上字第4986號判例同此意旨）。次按刑事訴
    訟法第161條已於91年2月8日修正公布，修正後同條第1項規
    定：檢察官就被告犯罪事實，應負舉證責任，並指出證明之
    方法。因此，檢察官對於起訴之犯罪事實，應負提出證據及
    說服之實質舉證責任。倘其所提出之證據，不足為被告有罪
    之積極證明，或其闡明之證明方法，無從說服法官以形成被
    告有罪之心證，基於無罪推定之原則，自應為被告無罪判決
    之諭知（最高法院92年台上字第128 號判例亦同此意旨）。
三、檢察官認被告涉嫌前揭行使偽造私文書罪、侵占罪等犯行，
    無非係以：
（一）被告張素貞之供詞；
（二）證人馬金緬、楊碧英、蘇貞美、何慶恭等之證述；
（三）荷蘭銀行96年7 月26日、96年8月16日、96年9月11日函，
      、兆豐銀行96年8月8日開戶、交易明細資料、97年2 月27
      日臨櫃交易傳票二張，台新國際商業銀行97年2 月25日函
      覆資料，財政部臺北市國稅局97年2 月27日函覆資料，財
      政部臺灣省北區國稅局中和稽徵所97年3月6日函覆資料等
      為其論據。
四、訊據被告堅詞否認有何行使偽造私文書罪及侵占等犯行，辯
    稱：我有陪同馬金緬至兆豐銀行幫忙填寫取款憑條，因為她
    不太會寫中文，但款項是由馬金緬自己領走，我沒有拿到，
    亦未在貸款還沒核撥前即先給予馬金緬3 萬元等語。
五、本院認定被告此部分被訴為無罪之理由：
（一）本件被告確有為告訴人申請本件荷蘭銀行之信用卡貸款，
      而為上開行使偽造文書及詐欺等犯行，已詳如前述。再被
      告與告訴人於95年6 月20日至兆豐銀行填寫二張領款金額
      各為2 萬元、11萬元之兆豐銀行新臺幣存摺類存款取款憑
      條，而上開取款憑條（見偵查卷(二)第16頁至第17頁）上之
      大小寫數字係被告所填寫等情固為被告所自承（見原審卷
      第83頁）。惟查，證人馬金緬於偵查中證稱：我確實有委
      託張素貞幫忙向荷蘭銀行辦理信用貸款13萬元等語（見偵
      查卷(一)第3 頁、第19頁至第20頁），嗣於原審審理時證述
      ：當天（即95年6 月20日）有看見林冠呈但沒跟他講話，
      不知道林冠呈為何在那裡等我們，是張素真帶我進入銀行
      ，林冠呈人在外面等，進入銀行後，銀行的人有問我一些
      問題，但我沒有在銀行填寫資料等語（見原審卷第141 頁
      反面）。是以，告訴人既係先前委託被告辦理相關貸款事
      宜，嗣協同被告一同至銀行辦理業務並能自行回答相關銀
      行詢問之事項，難認告訴人對於當日進入銀行在櫃檯前所
      辦理之事項係自自己的帳戶內提款，全無知悉，且一次至
      銀行、自同一帳戶提款共13萬元，為何要分別填載二張各
      2 萬、11萬元之金額而不是直接填寫一張13萬元之取款條
      ，亦必有原因。準此，系爭取款憑條上之大小寫數字雖係
      被告所填寫，然告訴人所參與之過程中，被告是否得於未
      經告訴人同意及授權之情狀下，盜用馬金緬之印章領取系
      爭13萬元之貸款，顯有疑問。
（二）再者，告訴人若於當日（95年6 月20日）未獲銀行通知有
      何撥款之事實，事後亦應追問相關申貸進度，較合於常情
      。然依證人馬金緬於原審審理時證稱：係蘇貞美告知才知
      悉系爭13萬元貸款已撥核等語（見原審卷第111 頁），顯
      見證人馬金緬嗣後對於系爭貸款申辦後之結果，全無聞問
      ，已與常理相悖。再依證人馬金緬於同日原審審理時另稱
      ：在知悉系爭13萬元貸款已撥款之前，被告有給予3 萬元
      之現金，並表示不用償還等語（見原審卷第109頁、第111
      頁）觀之，倘若被告確有侵占系爭13萬元貸款之故意，被
      告何需另行交付3 萬元予告訴人馬金緬，況被告僅係幫忙
      告訴人申貸系爭貸款，在銀行尚未核撥款項前，豈有另行
      贈與告訴人元之現金無須償還之理，若非當事人間另有協
      議，殊難想像告訴人可欣然接受且全無懷疑追問之舉動。
（三）末按，系爭13萬元之貸款是否即為被告所領取，除告訴人
      之指述外，亦無證據可資相佐，基於罪疑有利被告原則，
      本不得認定被告確已領取系爭貸款13萬元。復依前述被告
      知悉告訴人應繳納第一期荷蘭銀行貸款金額為6,560 元，
      嗣由透過林冠呈之戶頭轉帳繳款該期貸款金額等情，至多
      亦僅可認被告有代替告訴人還款之事實，亦不得遽認被告
      確實有侵占系爭13萬元貸款之行為。再者，被告確有代告
      訴人繳交系爭貸款之第一期款項之事實，若無積極證據可
      證被告係未經告訴人同意及授權之情狀下，盜用馬金緬之
      印章領取系爭13萬元之貸款，縱認被告有取得系爭13萬元
      貸款全部或一部，仍無從推認被告有何為自己或第三人所
      有之侵占意圖。
（四）綜上，本件除告訴人之指述外，尚無其他積極證據可認被
      告確有何冒領或侵占系爭13萬元貸款之意圖，此部分自不
      得以刑法第216條、第210條行使偽造私文書罪及刑法第33
      5條第1項之侵占罪相繩。
（五）綜上，被告上開行為，尚與行使偽造私文書及侵占罪有間
      ，此外，復查無其他事證足認被告有檢察官所指之犯行，
      不能證明其犯罪，此部分自應為被告無罪之諭知。
六、原審疏未詳酌上情，遽認被告此部分確有成立刑法第216 條
    、第210條之行使偽造私文書罪及刑法第339條第1 項詐欺罪
    （原起訴法條為刑法第335條第1項侵占罪，此部分原審亦未
    諭知變更起訴法條），認事用法，尚有違誤，被告上訴意旨
    ，否認此部分犯行，非無理由，自應由本院將原判決上開被
    告被訴於95年6 月20日行使偽造私文書罪及侵占罪部分撤銷
    ，改諭知被告無罪之判決。
、適用之法條：
（一）刑事訴訟法第369條第1項前段、第364條、第299條第1 項
      前段、第301條第1項。
（二）刑法第2條第1項前段、刑法第216條、第210條、第339 條
      第1 項。
（三）修正前刑法第28條、第55條後段、第41條第1 項前段。
（四）廢止前罰金罰鍰提高標準條例第1條前段、第2條，中華民
      國九十六年罪犯減刑條例第2條第1項第3款、第7條。
本案經檢察官張熙懷到庭執行職務。
中    華    民    國    100    年    4    月    29    日
                  刑事第十四庭  審判長法  官  陳志洋
                                      法  官  梁耀鑌
                                      法  官  遲中慧
以上正本證明與原本無異。
如不服本判決，應於收受送達後10日內向本院提出上訴書狀，其
未敘述上訴之理由者並得於提起上訴後10日內向本院補提理由書
（均須按他造當事人之人數附繕本）「切勿逕送上級法院」。
                                      書記官  陳韋杉
中    華    民    國   100    年    5     月    2     日
附錄本案論罪科刑法條全文：
刑法第210條
偽造、變造私文書，足以生損害於公眾或他人者，處五年以下有
期徒刑。
刑法第216條
行使第210條至第215條之文書者，依偽造、變造文書或登載不實
事項或使登載不實事項之規定處斷。
刑法第339條第1項
意圖為自己或第三人不法之所有，以詐術使人將本人或第三人之
物交付者，處五年以下有期徒刑、拘役或科或併科一千元以下罰
金。